ACORDAO-COMPLETO-2354655

ACÓRDÃO 530/2020 ATA 7/2020 - PLENÁRIO

VISTOS, relatados e discutidos estes autos de representação formulada pela Secretaria de Controle Externo no Estado da Paraíba em face de possíveis irregularidades na cobrança por parte do Governo do Estado da Paraíba de taxas administrativas de contratos custeados com recursos federais, relativos ao fornecimento de bens, obras e serviços,
ACORDAM os Ministros do Tribunal de Contas da União, reunidos em sessão do Plenário, diante das razões expostas pelo Relator, em:
9.1. conhecer da presente representação com fulcro no parágrafo único do art. 237 c/c o art. 235 do Regimento Interno; 
9.2. determinar, cautelarmente, com fundamento no art. 276 do Regimento Interno, por meio do Ministério da Economia, aos órgãos e entidades da Administração Pública Federal que se abstenham de aprovar repasses de recursos federais realizados por meio de transferências voluntárias, ao Estado da Paraíba e aos municípios de João Pessoa/PB, Cabedelo /PB e Rio Tinto/PB, destinados a custear contratos ou instrumentos semelhantes, celebrados a partir desta data, que contenham a previsão de cobrança da Taxa de Administração de Contrato ou similar, até o deslinde destes autos;
9.3. determinar a oitiva do Governo do Estado da Paraíba e do Ministério da Economia, com fundamento no art. 45 da Lei 8.443/1992 c/c art. 276, caput, do Regimento Interno do TCU,  para que, no prazo de quinze dias, apresente justificativas acerca da irregular retenção de recursos federais a título de "Taxa de Administração de Contratos", destinada a financiar o Fundo Estadual de Apoio ao Empreendedorismo, em detrimento da utilização de tais recursos nas finalidades pretendidas pela União, quando realiza transferências voluntárias, repasses na modalidade fundo a fundo ou de forma automática, em desacordo com o disposto nos arts. 8º e 25 da Lei de Responsabilidade Fiscal e no art. 38, inciso I, da Portaria Interministerial 424, de 30/12/2016, tendo em vista que o TJPB já se pronunciou, em sede de ADI, pela inconstitucionalidade da Taxa Processamento de Despesa Pública; e, em sede de controle difuso, pela inconstitucionalidade da Taxa de Administração de Contratos;
9.4. determinar a oitiva dos municípios paraibanos de João Pessoa, Cabedelo e Rio Tinto, e do Ministério da Economia, com fundamento no art. 45 da Lei 8.443/1992 c/c art. 276, caput, do Regimento Interno do TCU,  para que, no prazo de quinze dias, apresentem justificativas acerca da irregular retenção de recursos federais para financiar respectivos fundos municipais, em detrimento da utilização de tais recursos nas finalidades pretendidas pela União, quando realiza transferências voluntárias, repasses na modalidade fundo a fundo ou de forma automática, em desacordo com o disposto nos arts. 8º e 25 da Lei de Responsabilidade Fiscal, tendo em vista que o TJPB já se pronunciou, em sede de Ação Direta de Inconstitucionalidade, pela inconstitucionalidade da Taxa Processamento de Despesa Pública e, em sede de controle difuso, pela inconstitucionalidade da "Taxa de Administração de Contratos"; e as leis municipais - 10.431/2005 (de João Pessoa) , 1.751/2015 (de Cabedelo) e 1.015/2017 -, que amparam as retenções, reproduzem a mesma sistemática já considerada inconstitucional;
9.5. encaminhar cópia dos autos à Procuradoria-Geral da República e à Advocacia-Geral da União, para ciência e adoção das providências que julgarem pertinentes; bem como, ao Tribunal de Justiça da Paraíba, para ciência.

Representação em face de possíveis irregularidades na cobrança de taxas administrativas de contratos custeados com recursos federais, relativos ao fornecimento de bens, obras e serviços.

A presente representação formulada pela então Secex-PB versa sobre desvio de recursos federais que estariam ocorrendo no âmbito do Estado da Paraíba, em face da cobrança de taxa sobre contratos celebrados entre o Governo do Estado e os seus fornecedores de produtos e serviços.
A Taxa de Administração de Contratos (TAC) foi instituída pela Lei Estadual 10.128/2013, e seus recursos destinados para subsidiar o Programa Empreender PB. 
A unidade técnica representante propôs a concessão de medida cautelar, para que o Governo do Estado da Paraíba se abstivesse de repassar recursos federais ao Fundo Empreender PB, por intermédio de seus fornecedores de produtos e serviços, até ulterior deliberação deste Tribunal.
O Ministro Benjamin Zymler, inicialmente, manifestou-se pelo não conhecimento da representação. 
O Ministro Walton Alencar Rodrigues apresentou voto divergente. O revisor entendeu que os elementos constantes nos autos mostram a necessidade de atuação do TCU em face da configuração do desvio de recursos públicos, que estaria ocorrendo amparado em norma cuja inconstitucionalidade já teria sido reconhecida pelo órgão competente.
Nesse sentido, salientou que o Tribunal de Justiça da Paraíba já se pronunciou, por diversas vezes sobre o tema, desde a primeira edição da norma (Lei Estadual 7.947/2006) , em sede de controle concentrado de constitucionalidade; e, posteriormente, acerca da última versão da lei (Lei Estadual 10.128/2013) , em sede de controle difuso. 
Com isso, ao realizar ajustes no encaminhamento da unidade técnica, propôs determinar, cautelarmente, por meio do Ministério da Economia, que os órgãos e entidades da Administração Pública Federal se abstenham de aprovar repasses de recursos federais realizados mediante transferências voluntárias, ao Estado da Paraíba e aos municípios de João Pessoa/PB, Cabedelo /PB e Rio Tinto/PB, destinados a custear contratos ou instrumentos semelhantes, celebrados a partir desta data, que contenham a previsão de cobrança da Taxa de Administração de Contrato ou similar.
Diante dos elementos apresentados pelo revisor, o ministro Benjamin Zymler reviu seu posicionamento e apresentou voto complementar em que altera seu entendimento e se manifesta de acordo com a nova tese. 
II
Acompanho a íntegra dos argumentos, sempre diligentes e zelosos dos meus pares, no que diz respeito à irregularidade que permeia a cobrança da taxa em análise. Contudo, com vênias de estilo, divirjo do encaminhamento proposto.
De fato, o TJPB vem enfrentando o tema há tempos, inclusive já declarou a inconstitucionalidade de duas leis estaduais anteriores (Leis 7.947/2006 e 9.335/2011) que estabeleciam a cobrança de taxa nos mesmos moldes da atual TAC. 
Aquele tribunal também tem afastado a cobrança da taxa, via controle difuso, nos casos em que foi provocado, reiterando seu entendimento contrário à instituição da cobrança revestida "de taxa", mas que não representa qualquer tipo de contraprestação de serviços públicos destinada ao contribuinte de fato. 
Desse modo, a cobrança vem se mostrando irregular, uma vez que os recursos estariam sendo aplicados em finalidades não delineadas pela União.
Apesar disso, considero que a determinação para a suspensão de repasses de recursos federais realizados por meio de transferências voluntárias mostra-se uma decisão com potencial risco de prejuízo ao funcionamento de serviços essenciais do Estado. 
Dados extraídos do Portal da Transparência e do Siconv mostram que, desde a instituição da norma (out/2013) até janeiro de 2020, foram repassados, somente para o Estado da Paraíba, cerca de R$ 340 milhões a título de transferências voluntárias (convênios e contratos de repasse) . 
Além desse montante ser expressivo para o ente federativo, revela-se especialmente sensível para os fins a que se destina, já que muitas vezes é utilizado para situações críticas ou emergenciais, como, por exemplo, obras de manutenção de hospitais e de escolas, ações para mitigar os efeitos da seca (construção de poços e cisternas) , programa de dessalinização, entre tantos outros.
Diante disso, entendo que uma solução alternativa, de modo a resguardar o erário até o pronunciamento em definitivo sobre o mérito e evitar a continuidade dos desvios, seria nos seguintes termos: determinar por meio do Ministério da Economia, aos órgãos e entidades da Administração Pública Federal que retenham o percentual referente à cobrança da Taxa de Administração de Contrato ou similar, prevista na Lei Estadual 10.128/2013, no âmbito de transferências voluntárias de recursos federais ao Estado da Paraíba e aos municípios de João Pessoa/PB, Cabedelo/PB e Rio Tinto/PB, até que os aludidos entes adotem as medidas necessárias a cessar o desvio de finalidade de recursos federais caracterizado pela cobrança em tela. 
Em termos práticos, se o plano de trabalho e o orçamento aprovados forem corretamente dimensionados, o percentual retido faria falta na execução do objeto, o que levaria a um novo aporte proporcional por parte do Estado, resguardando, em última análise, os cofres da União.
O Estado teria que aportar a diferença retida para conclusão do objeto, e caso não execute o ajuste consoante o planejado, poderia ser responsabilizado quando da análise da prestação de contas, por meio de apuração em sede de tomada de contas especial. Quanto aos fornecedores que estariam sendo prejudicados, caberia a eles acionar a esfera judicial para resguardar seu direito privado.
Em que pese entender que o melhor encaminhamento seria a retenção na origem do percentual referente à TAC, consoante apresentado na presente declaração de voto, acompanho os posicionamentos dos Ministros Benjamin Zymler e Walton Alencar Rodrigues, que acataram sugestões por mim apresentadas no sentido de excluir do alcance da medida cautelar os repasses decorrentes de transferência legais, bem como assegurar o fluxo de recursos para os instrumentos de transferências voluntárias em execução.
Sem tais ajustes, certamente o Estado da Paraíba poderia sofrer impactos sociais de grande repercussão e talvez mesmo insuportáveis.
	
TCU, Sala das Sessões Ministro Luciano Brandão Alves de Souza, em 11 de março de 2020.
Ministro VITAL DO RÊGO 
Relator

Governo do Estado da Paraíba.

3. Interessados/Responsáveis: não há.

Ministro Walton Alencar Rodrigues.

13.1. Ministros presentes: José Mucio Monteiro (Presidente), Walton Alencar Rodrigues (Revisor), Benjamin Zymler (Relator), Augusto Nardes, Aroldo Cedraz, Raimundo Carreiro, Ana Arraes, Bruno Dantas e Vital do Rêgo.
13.2. Ministro-Substituto presente: Augusto Sherman Cavalcanti.

ACORDAO-COMPLETO-2413845

Acórdão 1541/2020 - Plenário

ACORDAO-COMPLETO-2406523

Acórdão 996/2020 - Plenário

BENJAMIN ZYMLER

Trata-se de representação da Secretaria de Controle Externo no Estado da Paraíba (peça 19) em face de possíveis irregularidades na cobrança por parte do Governo do Estado da Paraíba de taxas administrativas de contratos custeados com recursos federais, relativos ao fornecimento de bens, obras e serviços, formulada nos seguintes termos:
" (...) 
HISTÓRICO
Desde o exercício de 2006, há notícias de que o Governo do Estado da Paraíba se utiliza de taxas públicas para subsidiar programas de geração de emprego e renda que buscam fomentar o empreendedorismo no meio social paraibano, conforme era possível observar na Lei Estadual 7.947/2006, em sua versão original, que assim tratava a matéria (peça 2) : 
Art. 3º É instituída, no âmbito da Administração Pública Direta e Indireta do Estado, a Taxa de Processamento da Despesa Pública - TPDP.
§ 1º O fato gerador da TPDP é o processamento do pedido de pagamento formalizado por credores do Estado em razão de contratos de Obras Públicas, Prestação de Serviços, de Trabalhos Artísticos e/ou fornecimento de máquinas, equipamentos, aparelhos, mobiliário, utensílios e instrumentos.
Após a edição da Lei Estadual 9.355/2011, o Governo do Estado da Paraíba criou o Fundo de Apoio ao Empreendedorismo - Empreender PB, com contabilidade própria e aplicação de seus recursos sujeitas à prestação de contas na forma e nos prazos da legislação que disciplina a administração financeira (peça 3) .
Conforme consignado na legislação estadual acima mencionada, o Fundo Empreender PB foi instituído para facilitar a implementação e operacionalização do Programa Empreender PB, sendo esse o atual programa responsável por conceder créditos produtivos e que tem como principal objetivo o incentivo à geração de ocupação e renda entre os empreendedores paraibanos, além de apoiar e fortalecer a economia solidária, o microempreendedor individual, o microempresário, o empresário de pequeno porte e as cooperativas de produção do Estado da Paraíba.      
Para obter o financiamento, a pessoa física ou jurídica deve demonstrar interesse em consolidar ou expandir seus negócios. Dentre os documentos necessários para obtenção do crédito, deve ser apresentado o plano de negócios do empreendedor, que contém informações como missão, visão, pontos fortes e fracos, oportunidades, ameaças, estratégia de marketing a ser adotada e o plano de investimento. O preenchimento dessas informações é realizado por escrito (peça 7, p. 8-19) . De acordo com o sítio eletrônico do programa, há oito linhas de crédito disponíveis para pessoas físicas e seis para pessoas jurídicas, a saber:
	Linhas de crédito do Programa Empreender PB

	Pessoa Física
	Pessoa Jurídica

	Empreender Artesanato
	Empreender Cooperativas

	Empreender Cultural
	Empreender Cultural (Pessoa Jurídica) 

	Empreender Juventudes
	Empreender Inovação Tecnológica (ME-MPE-EPP) 

	Empreender Motociclista Profissional
	Empreender Inovação Tecnológica (ME-EI-EIRELI) 

	Empreender Mulher
	Empreender Pessoa Jurídica

	Empreender Pessoa Física
	Empreender Prefeituras

	Empreender Profissional Liberal
	 -

	Empreender Profissional Liberal Juventudes
	 -

	Fonte: elaboração própria, a partir de informações contidas no endereço https://empreender.pb.gov.br/
Atualmente o Programa Empreender PB é notado como um programa público de referência para municípios paraibanos, que também instituíram seus próprios programas municipais de apoio ao micro e pequeno negócio, a exemplo do Programa Empreender-JP (João Pessoa/PB - Lei Municipal 10.431/2005) , Desenvolver Cabedelo (Cabedelo/PB - Lei Municipal 1.751/2015) e Empreender Rio Tinto (Rio Tinto/PB - Lei Municipal 1.015/2017) .
Com o advento da Lei Estadual 10.128/2013, passou a ser disciplinado que os valores originários da arrecadação de Taxa de Administração de Contratos constituem fontes de recursos do Fundo Empreender PB (peça 4) . De acordo com seu artigo 7º, o fato gerador para cobrança dessa taxa é a assinatura de contratos entre o Governo do Estado e os seus fornecedores de produtos e serviços, incidindo em 1,6% sobre o valor do contrato, no caso de contratos com empresas de médio porte ou superior, e em 1% sobre o valor do contrato, quando firmados com empresas ou fornecedores de pequeno porte.
Ao analisar o parágrafo 2º do artigo acima mencionado, a Secex-PB identificou que não há exclusão da incidência dessa taxa de administração em contratos que utilizem recursos federais como fonte de pagamento, recebidos por meio de transferências voluntárias - convênios, contratos de repasse ou outros ajustes -, na modalidade "fundo a fundo" ou de forma automática. De acordo com o dispositivo legal, foram excluídos da incidência da taxa de administração os seguintes contratos:
	a) de serviços públicos explorados por concessão dispensados de procedimento licitatório para contratação com o Estado da Paraíba;
	b) com valor inferior a quatro salários mínimos;
	c) firmados com empreendedores informais, microempreendedores individuais e microempresas.
No âmbito do Tribunal de Contas do Estado da Paraíba (TCE/PB) , foi realizada inspeção especial de acompanhamento da gestão do Programa Empreender PB durante o exercício de 2017. Na mesma época, o Ministério Público junto ao TCE/PB propôs a adoção de medida cautelar à Corte de Contas Estadual para que fossem suspensos todos os procedimentos administrativos voltados à concessão de empréstimos por meio do Programa Empreender PB. Em síntese, os argumentos trazidos pelo Parquet, que motivariam a suspensão do programa, foram os seguintes (peça 5, p. 3-5) :
a) a falta de transparência para a verificação do perfil dos requerentes/beneficiários, para o exame dos pressupostos normativos com vistas à concessão do crédito, bem como no tocante ao pagamento - restituição - das parcelas por parte dos favorecidos;
b) a concessão de empréstimos a jornalistas e servidores públicos, inclusive vinculados ao próprio programa;
c) a baixa eficácia, economicidade e a falta de transparência registradas pelo TCE/PB quando do exame das Contas de Governo.
Em decisão resultante do Acórdão APL TC 676/2017, o TCE/PB acolheu a proposta cautelar requerida pelo Ministério Público de Contas e determinou a suspensão do programa em novembro de 2017 (peça 6) . Contudo, após apresentação de alegações de defesa pela gestora do programa, o Colegiado do TCE/PB decidiu suspender a medida cautelar e submeter o processo para análise da equipe técnica daquele órgão de controle em 20/12/2017 (peça 9) .
A presente representação foi autuada para que o TCU se posicione a respeito de possível irregularidade relativa à destinação de recursos federais ao Fundo Empreender PB e, consequentemente, para operacionalização do Programa Empreender PB, em detrimento da utilização de tais recursos nas finalidades pretendidas pela União, definidas por meio de transferências automáticas, voluntárias e legais.
EXAME DE ADMISSIBILIDADE
Deve-se registrar que a representação preenche os requisitos de admissibilidade constantes no art. 235 do RI/TCU, haja vista a matéria ser de competência do Tribunal, referir-se a responsável sujeito a sua jurisdição, estar redigida em linguagem clara e objetiva, bem como encontrar-se acompanhada dos indícios concernentes à irregularidade e do despacho do titular da Secex-PB (peça 1) , consoante seção I.14, item 27, da Portaria Segecex 12/2016 (peça 1) .
Além disso, a Unidade Técnica possui legitimidade para representar ao Tribunal, consoante o disposto no inciso VI do art. 237 do RI/TCU.
Dessa forma, a representação poderá ser apurada, para fins de comprovar a sua procedência, nos termos do art. 234, § 2º, segunda parte, do RI/TCU, aplicável às representações nos termos do parágrafo único do art. 237 do mesmo normativo.
EXAME SUMÁRIO
Em atenção ao disposto no art. 106 da Resolução TCU 259/2014, considerados preenchidos os requisitos de admissibilidade, não sendo caso de representação formulada com base no art. 133, § 1º, da Lei 8.666/1993, deve-se proceder ao exame sumário acerca do risco para a unidade jurisdicionada, da materialidade e da relevância dos fatos narrados, observando as premissas da Instrução Normativa TCU 63/2010.
A documentação carreada aos autos trata de possível risco de desvio de recursos federais destinados ao Governo do Estado da Paraíba por meio de transferências legais, automáticas e voluntárias para subsidiar o programa público estadual denominado Empreender PB, o que pode resultar em impactos negativos nas políticas, programas e iniciativas definidas pelo Governo Federal, bem como incorrer em desperdício de recursos federais.
Desde a vigência da Lei Estadual 10.128/2013 (outubro/2013) até setembro/2018, foram repassados aproximadamente R$ 1,38 bilhões à Administração Pública Estadual por meio de transferências legais, voluntárias e específicas, consoante pesquisa realizada junto ao Portal da Transparência do Governo Federal (peça 17) .  
Embora não seja possível estimar o montante de recursos federais que estão sendo efetivamente destinados ao Programa Empreender-PB - haja vista o desconhecimento sobre a quantidade dos contratos administrativos cuja fonte de recursos seja de origem federal, ante a ausência de transparência dessas informações -, estima-se que os fatos narrados apresentem alta materialidade, podendo superar a quantia de R$ 20 milhões apenas nesse período analisado, sendo possível que esses valores aumentem ao longo do tempo.
Por fim, entende-se que os fatos narrados são revestidos de alta relevância, especialmente por se tratar de recursos federais que deveriam estar sendo destinados a atividades de cunho social e/ou assistencial, de modo a atender a legislação e normativos aplicáveis à matéria, sendo que a ausência da aplicação dos recursos pode impactar nos objetivos pretendidos pelo Governo Federal quando do repasse desses valores.
EXAME TÉCNICO
Preliminarmente ao exame de matéria em si, é oportuno registrar que, em fiscalização realizada no exercício de 2012, ao avaliar contratos de gestão firmados pela Secretaria de Estado da Saúde da Paraíba (SES-PB) , equipe da Secretaria de Controle Externo da Saúde (SecexSaúde) do TCU já havia detectado que parte dos recursos a serem repassados para as organizações sociais estariam sendo retidos para transferência ao Fundo Empreender PB (peça 16, p. 63-64) .
A equipe de fiscalização da SecexSaúde analisou três contratos de gestão firmados pela SES-PB que, conjuntamente, atingiam o valor anual de R$ 111.800.838,48, e concluíram que o valor anual retido ao Fundo Empreender PB seria de R$ 1.677.012,58.
Naquela época, a equipe de auditoria fez menção à possível irregularidade da cobrança desses valores e se fundamentou em declaração de inconstitucionalidade incidental promovida pelo Tribunal de Justiça da Paraíba (TJ/PB) em relação ao art. 3º da Lei Estadual 7.947/2006 (item 2 desta instrução) , que havia criado a Taxa de Processamento de Despesa Pública (Incidente de Constitucionalidade nº 200.2008.037123-6/002-Capital) .
Retornando ao caso concreto, mediante consulta a diversos documentos de liquidação de despesas de transferências voluntárias constantes do Sistema de Convênios - Siconv (peças 11-15) , observa-se que recursos federais vêm sendo pagos à empresa contratada que, subsequentemente ao recebimento dos valores, realiza o depósito no Fundo Empreender PB relativo ao percentual de 1,6% (ou de 1,0%, a depender das características do fornecedor) sobre o valor do pagamento recebido, da seguinte maneira:
Gráfico 1: Fluxograma do repasse de recursos federais ao Fundo Empreender PB

Fonte: elaboração própria
Do fluxograma acima, é razoável deduzir que o ônus do pagamento da taxa de administração de contratos está recaindo sobre o recurso federal transferido ao Estado da Paraíba, porquanto os contratos firmados entre o Estado da Paraíba e as empresas exigem a formalização desse pagamento por parte dos credores independentemente da origem do recurso utilizado como fonte de pagamento.
Segundo as lições de Luiz Amaral, "contribuinte de fato (incidência efetiva) é quem, afinal, por efeito da transferência suporta efetivamente o ônus tributário, embora a lei o não designasse para esse fim" (in "Da repercussão econômica e da repercussão jurídica nos tributos". Disponível em:  http://www2.senado.leg.br/bdsf/bitstream/handle/id/175944/000463288.pdf?sequence=1; acesso em 6/9/2018) . 
Ao compulsar o teor da legislação estadual que instituiu a Taxa de Administração de Contratos, verifica-se que não há qualquer tipo de contraprestação de serviços públicos destinada ao contribuinte de fato - a União - ou mesmo ao contribuinte de direito - os fornecedores de produtos e serviços do Estado da Paraíba -, sendo a referida taxa destinada exclusivamente ao Fundo Empreender PB.
Com base na pesquisa junto ao Siconv, foram selecionados inicialmente uma amostra não estatística de cinco contratos administrativos resultantes de transferências voluntárias para fins de análise detalhada da exigência de repasse de recursos ao Programa Empreender PB, conforme disposto na tabela abaixo. 
	Código Siconv
	Órgão repassador
	Objeto
	Valor do repasse federal (R$) 
	Contrato
	Empresa contratada
	Valor do contrato (R$) 

	769270
	Ministério da Integração Nacional
	Implantação, recuperação e/ou ampliação de sistemas de abastecimento d'água em
comunidades rurais, no âmbito do Programa Nacional de Universalização do Acesso e
Uso da Água - Água para Todos, no Estado da Paraíba.
	 R$                       30.676.075,92 
	2/2014
	Consórcio Sistema de Abastecimento de Água-Hydrogeo/JMR (CNPJ 20.112.356/0001-24) 
	 R$             31.112.492,16 

	766224
	Ministério da Saúde
	Construção do Hospital Metropolitano de Santa Rita
	 R$                       21.369.551,00 
	1/2015
	Consórcio Hospital Metropolitano/Comtérmica Comercial/Compecc (CNPJ 21.582.103/0001-87) 
	 R$           56.578.730,90 

	776845
	Ministério do Turismo
	Construção da 2ª etapa do Complexo Centro de Convenções João Pessoa/PB
	 R$                       19.500.000,00 
	24/2009
	Via Engenharia S.A. (CNPJ 00.584.755/00010-71) 
	 R$         106.849.548,45 

	761859
	Ministério do Meio Ambiente
	Recuperação, implantação e gestão de sistemas de dessalinização em comunidades dosemiárido paraibano, garantindo água potável para o consumo humano em conformidadecom a metodologia do Programa Água Doce
	 R$                       18.831.790,43 
	09/2014
	Consórcio Água Doce-Santa Júlia/Prata Construções (CNPJ 20.310.464/0001-01) 
	 R$             9.726.276,78 

	793123
	Ministério da Justiça
	Reaparelhar a Gerência Executiva de Inteligência (GINTEL) , Unidades de Inteligência das Polícias Civil e Militar em João Pessoa, implementar os Núcleos de Inteligência das Delegacias de Crimes Contra a Pessoa e Delegacia de Repressão em cidades da Paraíba
	 R$                        6.320.502,00 
	33/2015
	4Security Tecnologia da Informação Ltda. ME (CNPJ 06.094.499/0001-20) 
	 R$               537.225,00 

Fonte: peças 11-15
Em todos os contratos administrativos, constatou-se a existência de cláusulas que exigem a retenção de 1,6% sobre o valor total da fatura, a ser emitida pelas empresas contratadas, para o Fundo Empreender PB. As informações contidas no Siconv demonstram que os recursos destinados ao programa estadual são registrados como "tributos estaduais" e há menção, em regra, dos valores recolhidos nas notas fiscais e faturas emitidas pelas empresas contratadas.
Embora não seja possível afirmar, momentaneamente, que essa taxa de administração de contratos possua natureza tributária, é certo que os recursos federais repassados ao Estado da Paraíba retornam ao próprio ente arrecadador da taxa, servindo para subsidiar ações de programa público que não guarda pertinência com programas e políticas públicas formuladas pela União.
Mediante informações obtidas junto ao Portal da Transparência do Governo Federal, nos últimos dez anos, o Governo do Estado da Paraíba firmou aproximadamente 400 convênios, termos de compromisso ou outros ajustes com a União, tendo sido liberados o montante aproximado de R$ 1,95 bilhões de recursos federais para a convenente (peça 18) . 
Hipoteticamente, em um cenário no qual se considere que a Lei Estadual 10.128/2013 estivesse vigente durante o período de dez anos acima mencionado e que a totalidade das transferências voluntárias fosse repassada a contratos administrativos entre o Governo do Estado e os seus fornecedores de produtos e serviços, incidindo em 1,6% sobre o valor de cada um deles, seria razoável afirmar que os valores federais repassados ao Programa Empreender PB poderiam atingir a cifra aproximada de R$ 31.200.000,00.
Com relação aos repasses efetuados de forma automática e na modalidade "fundo a fundo", uma vez que se tratam de valores destinados a diversas áreas distintas - saúde, educação, assistência social, dentre outras -, cada um com seus respectivos sistemas de gerenciamento e mecanismos de prestação de contas próprios, esta Unidade Técnica deixou de realizar um levantamento imediato sobre o montante de recursos federais direcionados ao Estado da Paraíba nos últimos dez anos.
Infere-se, todavia, que tais valores superam àqueles repassados por meio de transferências voluntárias, devido às diversas alternativas de financiamento existentes para dar capilaridade à implementação das políticas públicas definidas pela União. A título exemplificativo, pode-se mencionar apenas três contratos de gestão analisados pela SecexSaúde que atingiram o montante de R$ 111.800.838,48, tendo sido constatado que o valor anual retido ao Fundo Empreender PB seria de R$ 1.677.012,58 (item 21 desta instrução) .
É de se notar que a Lei de Responsabilidade Fiscal (LRF) disciplina, em seu artigo 8º, parágrafo único, que "os recursos legalmente vinculados a finalidade específica serão utilizados exclusivamente para atender ao objeto de sua vinculação, ainda que em exercício diverso daquele em que ocorrer o ingresso".
Quando vem a tratar de transferências voluntárias, a LRF, em seu artigo, 25, § 2º, determina que "é vedada a utilização de recursos transferidos em finalidade diversa da pactuada" em repasses efetuados por meio de transferências voluntárias, tornando-se imprescindível que as despesas relativas a esses repasses federais sejam efetivamente destinadas à execução do objeto pactuado entre a União e o Estado da Paraíba.
Na contramão do que dispõe a LRF, o que se verifica no caso em análise é que recursos federais estão aplicados em finalidades não delineadas pela União. Ainda que tenham sido transferidos ao Estado da Paraíba, faz-se necessário mencionar que tais valores permanecem sob domínio e jurisdição da União até que sejam efetivamente empregados conforme acordado em lei ou ajustes pactuados entre as partes. É esse o entendimento do Tribunal em diversas decisões, a exemplo dos Acórdão 7417/2016-TCU-Primeira Câmara (Min. Rel. Benjamin Zymler) , 9.419/2016 - TCU - 2ª Câmara (Min. Rel. Vital do Rêgo) e 5.684/2014 - TCU - 1ª Câmara (Min. Rel. Walton Alencar Rodrigues) .
Além da irregularidade relacionada ao uso indevido de recursos públicos federais, impende observar que, recentemente, o TCE/PB divulgou à imprensa local relatório que aponta irregularidades graves sobre a gestão do Programa Empreender PB. Dentre as principais constatações, destaca-se que no período de janeiro a julho de 2018 - ano eleitoral - houve aumento de 744% no valor de empréstimos concedidos em comparação ao mesmo período de 2017, incluindo a existência de agentes políticos na relação de beneficiários do programa (peça 10) .
De acordo com o art. 276 do Regimento Interno do TCU, o Relator poderá, em caso de urgência, de fundado receio de grave lesão ao erário, ao interesse público, ou de risco de ineficácia da decisão de mérito, de ofício ou mediante provocação, adotar medida cautelar determinando a suspensão de procedimento impugnado até que o Tribunal julgue o mérito da questão. Essa providência deverá ser adotada quando os pressupostos do fumus boni iuris e do periculum in mora estiverem presentes.
Analisadas as informações apresentadas por esta Unidade Técnica, entende-se que há, nos autos, os pressupostos acima mencionados.
O fumus boni iuris está caracterizado pelo fato de o repasse de recursos federais ao Fundo Empreender PB favorecer os objetivos pretendidos pelo programa público estadual em detrimento de sua correta aplicação nas finalidades pretendidas pela União quando realiza o repasse desses valores, em desacordo com o que dispõe os arts. 8º e 25 da Lei de Responsabilidade Fiscal.
Quanto ao perigo da demora, por haver alta probabilidade de que recursos federais continuem sendo destinados ao Fundo Empreender PB, constata-se que existe risco de dano grave ao erário que pode ser evitado. A não adoção da medida cautelar pode permitir a evolução da situação detectada pela Secex-PB e dificultar a restituição de tais valores para a União, caso o Tribunal assim delibere quanto ao mérito dos autos. 
Em atenção ao que dispõe a parte final do parágrafo único do art. 22 da Resolução TCU 259/2014, não se vislumbra a existência de periculum in mora reverso. Os recursos federais repassados ao programa estadual não são a única fonte de recursos do programa estadual, não havendo prejuízo ao interesse público caso ocorra eventual postergação do envio desses recursos em razão da adoção da medida cautelar.
 Diante do exposto, propõe-se a adoção de medida cautelar, sem oitiva prévia, com o fim de determinar ao Governo do Estado da Paraíba que se abstenha de repassar recursos federais ao Fundo Estadual de Apoio ao Empreendedorismo - Fundo Empreender PB, por intermédio de seus fornecedores de produtos e serviços, até ulterior deliberação deste Tribunal, com fundamento no art. 45 da Lei 8.443/1992 c/c art. 276, caput, do Regimento Interno do TCU.
CONCLUSÃO
A partir das informações constantes das peças 2-18, elaborou-se a presente representação, que deve ser conhecida como representação da Unidade Técnica, por preencher os requisitos previstos nos arts. 235 e 237, inciso VI, do Regimento Interno do TCU e no art. 103, § 1º, da Resolução TCU 259/2014 (itens 12-14) .
No que tange à medida cautelar inaudita altera pars, entende-se que deve ser adotada, uma vez que estão presentes os requisitos do periculum in mora e do fumus boni iuris.
O requisito do periculum in mora está presente, uma vez que é alta a probabilidade de que recursos federais continuem a ser destinados ao fundo contábil, havendo grave risco de dano ao erário que pode ser evitado (itens 41-42) .
Por sua vez, o requisito do fumus boni iuris está caracterizado pelo fato de o repasse de recursos federais ao Fundo Estadual de Apoio ao Empreendedorismo - Fundo Empreender PB favorecerem os objetivos pretendidos pelo Programa Empreender PB em detrimento de sua aplicação nas finalidades delineadas pela União quando realiza repasses de forma automática, fundo a fundo ou por transferências voluntárias (item 40) .
Diante dos fatos apurados, conclui-se que as informações constantes dos autos são suficientes para determinar, cautelarmente, ao Governo do Estado da Paraíba que suspenda o repasse de recursos federais ao Fundo Empreender PB, por intermédio de seus fornecedores de produtos e serviços, até que o Tribunal se manifeste sobre a matéria (item 43) .
PROPOSTA DE ENCAMINHAMENTO
Diante do exposto, submetem-se os autos à consideração superior, propondo:
 conhecer a presente representação, por atender aos requisitos de admissibilidade previstos nos arts. 235 e 237, inciso VI, do Regimento Interno do TCU;
 determinar, cautelarmente, com fundamento no art. 45 da Lei 8.443/1992 c/c art. 276, caput, do Regimento Interno do TCU, ao Governo do Estado da Paraíba que se abstenha de repassar recursos federais ao Fundo Estadual de Apoio ao Empreendedorismo - Fundo Empreender PB, por intermédio de seus fornecedores de produtos e serviços, até ulterior deliberação deste Tribunal;
 determinar a oitiva do Governo do Estado da Paraíba, com fundamento no art. 45 da Lei 8.443/1992 c/c art. 276, caput, do Regimento Interno do TCU,  para que, no prazo de quinze dias, apresente justificativas acerca dos indícios de irregularidades relativos à destinação de recursos federais ao Fundo Empreender PB e, consequentemente, para operacionalização do Programa Empreender PB, em detrimento da utilização de tais recursos nas finalidades pretendidas pela União, definidas por meio de transferências voluntária, repasses efetuados na modalidade fundo a fundo ou de forma automática, em desacordo com o disposto nos arts. 8º e 25 da Lei de Responsabilidade Fiscal;
 encaminhar cópia da presente instrução ao Governo do Estado da Paraíba a fim de subsidiar o pronunciamento em sede de oitiva. "
2.	Por meio do despacho de 9/11/2018 (peça 21) , solicitei ao Ministério Público o seu pronunciamento a respeito da matéria trazida na representação. O parquet, por meio do parecer de peça 23, manifestou-se nos seguintes termos:
" (...) 
2.	Por meio da Lei Estadual n.º 10.128/2013 (art. 7.º, inciso II) , foi instituída a Taxa de Administração de Contratos (TAC) , tendo por fato gerador a assinatura de contratos entre o Governo Estadual e seus fornecedores de produtos e serviços, a ser arrecadada no momento do pagamento de cada fatura contratual, à alíquota de 1,6% sobre o valor pago, no caso de empresas de médio porte ou superior, ou de 1%, no caso de empresas de pequeno porte. A receita assim arrecadada constitui fonte de recursos do Fundo Estadual de Apoio ao Empreendedorismo (Fundo Empreender PB) , instituído pelo art. 6.º da mesma lei, com vistas a operacionalizar programa de concessão de crédito para empreendedores no Estado.
3.	A referida lei dispensou a incidência da referida taxa nos contratos: a) de serviços públicos explorados por concessão, dispensados de procedimento licitatório para contratação com o Estado da Paraíba; b) com valor inferior a quatro salários mínimos; e c) firmados com empreendedores informais, microempreendedores individuais e microempresas. Por outro lado, não está dispensada a cobrança dessa taxa em contratos financiados com recursos federais, repassados por meio de convênios, contratos de repasse, termos de parceria ou outros ajustes congêneres, ou na modalidade "fundo a fundo".
4.	Diante disso, a Secex-PB aponta potencial infração à obrigação legal de vinculação das despesas custeadas por repasses de verbas federais às finalidades pactuadas. Segundo dispõe a Lei de Responsabilidade Fiscal (LRF) , "os recursos legalmente vinculados a finalidade específica serão utilizados exclusivamente para atender ao objeto de sua vinculação, ainda que em exercício diverso daquele em que ocorrer o ingresso" (art. 8º, § único) , e, nas transferências voluntárias, "é vedada a utilização de recursos transferidos em finalidade diversa da pactuada" (art. 25, § 2º) .
5.	Segundo apurou a Unidade Técnica a partir de dados do Siconv, todos os contratos administrativos preveem a retenção da TAC sobre o valor total da fatura a ser emitida pelas empresas contratadas, à conta do Fundo Empreender PB. Esses recursos são considerados "tributos estaduais", e as notas fiscais e faturas emitidas pelas empresas contratadas destacam os valores recolhidos. As empresas contratadas recebem os pagamentos a elas devidos e, subsequentemente, efetuam o depósito no Fundo Empreender PB relativo ao percentual de 1,6% ou 1,0% (a depender das características do fornecedor) sobre o valor de cada pagamento (peças 11-15) .
6.	A Unidade conclui, assim, que uma parte dos recursos federais repassados ao Estado da Paraíba, para serem aplicados em finalidades específicas e determinadas, acabam por subsidiar ações de programa público estadual dissociado das políticas públicas formuladas pela União, em desacordo com as disposições da LRF. Ademais, assinala que eventual demora do Tribunal em decidir a questão implica maior dificuldade de recomposição dos cofres federais dos prejuízos correspondentes, ao passo que não vislumbra a existência de periculum in mora reverso.
7.	Portanto, por entender presentes os pressupostos do fumus boni iuris e do periculum in mora para adoção de medida cautelar, inaudita altera pars, a Unidade Técnica propõe determinar ao Governo do Estado da Paraíba que se abstenha de repassar recursos federais ao Fundo Empreender PB, por intermédio de seus fornecedores de produtos e serviços, até ulterior deliberação do Tribunal.
8.	Ao tempo em que endossamos, no essencial, o encaminhamento alvitrado pela Secretaria Instrutiva, entendemos necessário tecer algumas considerações adicionais sobre o tema.
9.	Inicialmente, ratificamos a conclusão acerca da materialidade dos valores envolvidos nesta Representação. A despeito das baixas alíquotas estabelecidas pela Lei Estadual n.º 10.128/2013, a magnitude dos repasses de recursos federais ao ente federado, mediante transferências obrigatórias e voluntárias, indica que quantias expressivas de origem federal têm custeado o pagamento da Taxa de Administração de Contratos. Ademais, vislumbram-se prejuízos à economicidade das contratações públicas efetivadas pelo Estado da Paraíba, uma vez que a natureza tributária da referida taxa enseja o aumento dos valores globais pactuados para o fornecimento de bens e prestação de serviços.
10.	Dito isso, cumpre assinalar que a questão a ser debatida nos autos, a nosso ver, não deve ter por foco a destinação dada à receita auferida pelo Estado com a cobrança da TAC, mas sim à juridicidade dessa taxa. Isso porque os entes federados têm autonomia para instituir e arrecadar os tributos de sua competência, em conformidade com as normas constitucionais e legais de regência da ordem tributária, e não compete ao Tribunal avaliar a regularidade da aplicação de receitas auferidas por Estados, Municípios e Distrito Federal mediante a cobrança de tributos juridicamente válidos.
11.	Nessa linha de análise, constata-se que a lei instituidora da TAC padece de vício flagrante e insanável de inconstitucionalidade. Nos termos do art. 145, inciso II e § 2.º, da Constituição Federal de 1988, as unidades da Federação poderão instituir taxas "em razão do exercício do poder de polícia estatal ou a utilização, efetiva ou potencial, de serviços públicos específicos e divisíveis, prestados ao contribuinte ou postos a sua disposição", as quais "não poderão ter base de cálculo própria de impostos". As taxas, portanto, são tributos vinculados à prestação de determinada atividade estatal em favor do particular ou do interesse da coletividade, e seu valor deve ser calculado de modo a buscar uma equivalência razoável entre o valor pago pelo contribuinte e o custo individual do serviço que lhe é prestado. Tais requisitos não são observados no caso da TAC, sendo esdrúxula a ideia de que a administração dos contratos públicos celebrados com fornecedores e prestadores de serviço constitua prestação de serviço pelo Estado aos contratados (contribuintes) .
12.	Convém destacar, ainda, que a Lei Estadual n.º 10.128/2013, ao instituir a Taxa de Administração de Contratos, não trouxe inovação ao ordenamento jurídico. Pelo contrário, reproduziu a sistemática da denominada Taxa de Processamento de Despesa Pública  (TPDP) , criada pela Lei Estadual n.º 7.947/2006 (art. 3.º) e alterada pela Lei Estadual n.º 9.335/2011 (art. 13.º) , e posteriormente declarada inconstitucional pela Justiça do Estado da Paraíba no âmbito da Ação Direta de Inconstitucionalidade nº . 0101180-22.2010.815.00001, devido à inexistência de contraprestação ao contribuinte, em violação ao art. 156, inciso II, da Constituição Estadual, que reproduz ipsis litteris o supramencionado art. 145, inciso II, da Constituição Federal.
13.	Para melhor contextualizar os fatos acima descritos, transcreve-se a ementa do julgamento da ADI, cuja leitura permite concluir que o Estado da Paraíba, ao apresentar o projeto de lei para instituir a TAC, tinha plena ciência da inconstitucionalidade desse tributo e atuou de forma deliberada para continuar a arrecadar receitas mediante a cobrança de taxa ilegítima.
AÇÃO DIRETA DE INCONSTITUCIONALIDADE. ARTIGO 3º, § 1º, DA LEI ESTADUAL N. 7.947/2006. CRIAÇÃO DA TAXA DE PROCESSAMENTO DA DESPESA PÚBLICA. INEXISTÊNCIA DE CONTRAPRESTAÇÃO AO CONTRIBUINTE. SISTEMÁTICA QUE VIOLA O ARTIGO 156, INCISO II, DA CONSTITUIÇÃO ESTADUAL. REVOGAÇÃO NORMATIVA DOS ATOS IMPUGNADOS APÓS A PROPOSITURA DA "ADI". FRAUDE PROCESSUAL. CONTINUIDADE DO JULGAMENTO. ADITAMENTO DA INICIAL. POSSIBILIDADE DE AFERIÇÃO DE CONSTITUCIONALIDADE DA NOVA LEGISLAÇÃO. LEI ESTADUAL N. 9.335/2011 QUE MANTÉM A MESMA SISTEMÁTICA DA LEI REVOGADA. PROCEDÊNCIA. 1. A Constituição é a Lei Fundamental de um Estado. Nela são estabelecidas as premissas básicas de todo o sistema normativo vigente no ordenamento jurídico interno, de modo que as normas infraconstitucionais apenas serão válidas se forem compatíveis com a Carta Magna. 2. Em petição endereçada a esta relatoria o Procurador-Geral do Estado sustentou a prejudicialidade deste controle abstrato de constitucionalidade, sob o argumento de que "o art. 3º da Lei Estadual nº 9.355/2011 revogou expressamente o art. 3º da Lei Estadual nº 7.947/2006, ora tido por norma impugnada, e extinguiu definitivamente a cobrança da conhecida "Taxa" em razão do 'Processamento de Despesa Pública'" 3. Entretanto, observo que a nova legislação, superveniente ao ajuizamento da presente ADI, manteve a sistemática da legislação revogada, caracterizando-se a ação estatal como uma verdadeira fraude processual. 4. A tentativa de burla processual não obsta o julgamento da presente ADI, consoante jurisprudência do Supremo Tribunal Federal. (grifos nossos) 
14.	Releva destacar, ainda, que o Tribunal de Justiça da Paraíba, em vários precedentes recentes (peça 22) , vem suspendendo a cobrança da TAC, no âmbito de ações de iniciativa de contribuintes individuais, por reconhecer que essa taxa carrega o mesmo vício da TPDP, já declarada inconstitucional pela Corte Estadual, ante a inexistência de utilização de serviço público específico e divisível ou de exercício regular de poder de polícia. Por outro lado, em pesquisa a veículos oficiais de informação, não se encontrou notícia acerca de eventual iniciativa tendente à revogação da Lei Estadual n.º 10.128/2013 com efeito erga omnes.
15.	Diante de todo o exposto, restam configurados os pressupostos do fumus boni iuris e do periculum in mora para a adoção da medida cautelar aventada pela Unidade Técnica, cuja redação, no entanto, sugere-se seja alterada para evitar potencial arguição de invasão de competência pelo Poder Executivo Estadual.
16.	Vem a propósito assinalar que o exercício da jurisdição pela Corte de Contas, no caso vertente, pressupõe o exame incidental da constitucionalidade de lei estadual. Não se descuida das controvérsias que cercam tal competência do TCU, a qual, embora esteja amparada por jurisprudência consolidada sobre o tema, inclusive no âmbito do STF, por meio da Súmula n.º 347, tem sido objeto de recentes contestações no âmbito judicial.
17.	Com efeito, o exercício de tal competência pelo Tribunal deve se dar em situações específicas, em respeito à presunção relativa de constitucionalidade das normas emanadas pelo Poder Legislativo. Todavia, as circunstâncias do caso justificam a atuação incisiva do Tribunal no sentido de fazer cessar a utilização irregular de recursos públicos de origem federal para o pagamento de tributo estadual flagrantemente inconstitucional, bem como de buscar a devida reparação dos cofres federais dos prejuízos já concretizados, no momento processual adequado. Em outras palavras, diante de violação explícita ao ordenamento constitucional, com prejuízo à União, a Corte de Contas não pode ficar inerte, impedida de cumprir seu mister de guardiã dos cofres federais.
18.	Assim, esta representante do Ministério Público de Contas manifesta-se, em essência, de acordo com a proposta de encaminhamento alvitrada pela Unidade Técnica, no sentido de se determinar, cautelarmente, ao Governo do Estado da Paraíba, com fundamento no art. 45 da Lei n.º 8.443/1992 c/c art. 276, caput, do Regimento Interno do TCU, que se abstenha, nos contratos financiados com recursos federais, de cobrar de seus fornecedores de produtos e serviços a Taxa de Administração de Contratos instituída pela Lei Estadual n.º 10.128/2013, até ulterior deliberação do TCU, bem como de se efetivar a oitiva do ente governamental acerca dos vícios apontados na referida lei. Em acréscimo, entende-se conveniente encaminhar cópia destes autos à Procuradoria-Geral da República e à Advocacia-Geral da União, para ciência e adoção das providências que julgarem pertinentes."
É o relatório.

não há

Procuradora-Geral Cristina Machado da Costa e Silva.

REPRESENTAÇÃO. COBRANÇA IRREGULAR POR PARTE DE ENTE FEDERADO DE TAXA EM CONTRATOS CUSTEADOS COM RECURSOS FEDERAIS. CONHECIMENTO. DETERMINAÇÃO DE MEDIDA CAUTELAR AO MINISTÉRIO DA ECONOMIA. OITIVAS.

REPRESENTAÇÃO (REPR)

Coordenação-Geral de Controle Externo de Gestão de Processos e Informações (Copin).

Trata-se de representação da Secretaria de Controle Externo no Estado da Paraíba (peça 19) em face de possíveis irregularidades na cobrança por parte do Governo do Estado da Paraíba de taxas administrativas de contratos custeados com recursos federais, relativos ao fornecimento de bens, obras e serviços.
2.	Informa a unidade técnica representante que, por meio da Lei 10.128/2013, o Estado da Paraíba atribuiu nova regulamentação ao Programa Empreender PB e criou taxa que incide sobre contratos celebrados entre o governo estadual e os seus fornecedores de produtos e serviços. Aduz que nos casos em que os ajustes são custeados com recursos federais destinados ao estado por meio de transferências legais, automáticas e voluntárias, parte desses valores estariam, em razão dessa norma legal, subsidiando o mencionado programa público estadual.
3.	De acordo com a representante, o ônus do pagamento dessa taxa estaria recaindo sobre os recursos federais transferidos ao Estado da Paraíba, uma vez que os contratos firmados entre o ente federado e as empresas exigiriam o pagamento do tributo independentemente da origem do recurso utilizado como fonte de pagamento.
4.	Para sustentar sua tese, a unidade técnica traz doutrina de Luiz Amaral, para quem o "contribuinte de fato (incidência efetiva) é quem, afinal, por efeito da transferência suporta efetivamente o ônus tributário, embora a lei o não designasse para esse fim" (in "Da repercussão econômica e da repercussão jurídica nos tributos". Disponível em: http://www2.senado.leg.br/bdsf/bitstream/handle/id/175944/ 000463288.pdf?sequence=1; acesso em 6/9/2018) .
5.	Dessa forma, entende que os recursos federais repassados ao Estado da Paraíba estariam retornando ao próprio ente federado, servindo para financiar ações de programa público que não guarda pertinência com programas e políticas públicas formuladas pela União.
6.	Ademais, considerando a possibilidade de recursos federais continuarem a ser destinados ao fundo contábil, "em detrimento de sua aplicação nas finalidades delineadas pela União quando realiza repasses de forma automática, fundo a fundo ou por transferências voluntárias", a representante requer que seja concedida medida cautelar para que o Governo do Estado da Paraíba se abstenha de repassar recursos federais ao Fundo Estadual de Apoio ao Empreendedorismo - Fundo Empreender PB, por intermédio de seus fornecedores de produtos e serviços, até ulterior deliberação deste Tribunal.
II
7.	Por meio do despacho de 9/11/2018 (peça 21) , solicitei ao Ministério Público o seu pronunciamento a respeito da matéria trazida na representação.
8.	Em sua manifestação, o Parquet assinala que a questão a ser debatida nos autos deve ser a juridicidade da Taxa de Administração de Contratos (TAC) e não a destinação da receita auferida pelo Estado com sua cobrança, dado que não competiria ao Tribunal "avaliar a regularidade da aplicação de receitas auferidas por Estados, Municípios e Distrito Federal mediante a cobrança de tributos juridicamente válidos".
9.	Nesse contexto, a representante do Ministério Público aponta que "a lei instituidora da TAC padece de vício flagrante e insanável de inconstitucionalidade", pois não observaria os requisitos para instituição de taxa previstos no art. 145, inciso II e § 2º, da Constituição Federal, verbis:
"Art. 145. A União, os Estados, o Distrito Federal e os Municípios poderão instituir os seguintes tributos:
 (...) 
II - taxas, em razão do exercício do poder de polícia ou pela utilização, efetiva ou potencial, de serviços públicos específicos e divisíveis, prestados ao contribuinte ou postos a sua disposição;
 (...) 
§ 2º As taxas não poderão ter base de cálculo própria de impostos."
10.	Ressaltou, ainda, que a Lei Estadual 10.128/2013, que instituiu a mencionada taxa, teria reproduzido a sistemática da denominada Taxa de Processamento de Despesa Pública (TPDP) , criada pela Lei Estadual 7.947/2006 (art. 3.º) , que fora declarada inconstitucional pela Justiça do Estado da Paraíba no âmbito da Ação Direta de Inconstitucionalidade nº . 0101180-22.2010.815.00001, "devido à inexistência de contraprestação ao contribuinte, em violação ao art. 156, inciso II, da Constituição Estadual, que reproduz ipsis litteris o supramencionado art. 145, inciso II, da Constituição Federal".
11.	Ademais, destaca que o Tribunal de Justiça da Paraíba vem suspendendo a cobrança da TAC, no âmbito de ações de iniciativa de contribuintes individuais, por reconhecer que essa taxa carrega o mesmo vício da TPDP, já declarada inconstitucional pela Corte Estadual.
12.	Assim, sem deixar de apontar a existência de controvérsia acerca da competência deste Tribunal para o exame incidental da constitucionalidade de lei estadual, entende que as circunstâncias do caso justificariam a atuação desta Corte, de forma a "fazer cessar a utilização irregular de recursos públicos de origem federal para o pagamento de tributo estadual flagrantemente inconstitucional, bem como de buscar a devida reparação dos cofres federais dos prejuízos já concretizados, no momento processual adequado, ante a inexistência de utilização de serviço público específico e divisível ou de exercício regular de poder de polícia."
III
13.	Com as devidas vênias à unidade técnica e ao Ministério Público, entendo que não lhes assiste razão.
14.	Ao contrário do que sustenta os pareceres precedentes, a representação não preenche os requisitos para o seu conhecimento. De acordo com parágrafo único do art. 237 c/c o art. 235 do Regimento Interno, para que seja apreciada por esta Corte, a matéria objeto da representação deverá ser de competência do Tribunal, o que não se verifica no presente caso.
15.	A jurisdição desta Corte para tratar de uma possível irregularidade na transferência de recursos para o citado Fundo Estadual de Apoio ao Empreendedorismo - Programa Empreender PB somente poderia ser atraída na hipótese de serem esses valores pertencentes à União, nos termos do parágrafo único do art. 70 da Constituição Federal.
16.	A arrecadação obtida por meio de taxa pertence, em regra, aos entes que as instituíram. No caso concreto, os recursos utilizados para o pagamento do tributo não são públicos, pois pertencem aos contribuintes que os obtiveram por meio de sua atividade econômica. É de se ressaltar que a forma como o tributo é arrecadado (retenção do valor devido por ocasião do pagamento pela prestação dos serviços) não altera a natureza desses recursos.
17.	Embora sejam louváveis as preocupações da unidade técnica e do Ministério Público sobre a constitucionalidade da norma estadual, entendo que as propostas de suspender a destinação dos recursos arrecadados, formulada pela unidade técnica, ou  de suspender a cobrança da taxa consistem em verdadeiro controle abstrato de constitucionalidade.
18.	Importante ressaltar que uma eventual suspensão da cobrança do tributo apenas beneficiaria o contribuinte responsável, que ficaria dispensado do pagamento da taxa, não trazendo, pelo menos nesse momento, qualquer benefício à União.
19.	A tese da unidade técnica de que o efetivo ônus tributário atrairia a competência desta Corte também não merece prosperar, pois, na hipótese de se prevalecer tal entendimento, incidiria sobre este Tribunal o controle de todos os atos normativos expedidos por outros entes federados em matéria tributária, uma vez que, a rigor, poderiam, em alguma medida, retirar parte dos recursos destinados à execução de objeto pactuado entre a União e uma unidade da federação para fim diverso. Tal incumbência, por certo, macula o pacto federativo previsto na Constituição.
20.	Além disso, a atuação desta Corte nos termos dos pedidos aqui formulados seria uma usurpação das competências das entidades constitucionalmente legitimadas a fazer controle concentrado de normas.
21.	Por outro lado, não vejo óbice para que seja acolhida a proposta de se encaminhar cópia dos autos à Procuradoria-Geral da República e à Advocacia-Geral da União, para ciência e adoção das providências que julgarem pertinentes.
22.	Assim, por tratar de matéria não circunscrita à competência desta Corte, a representação não merece ser conhecida.
	Ante o exposto, voto no sentido de que o Tribunal adote o acórdão que ora submeto à deliberação deste Colegiado.
TCU, Sala das Sessões Ministro Luciano Brandão Alves de Souza, em 12 de junho de 2019.
BENJAMIN ZYMLER 
Relator

Na sessão de 12 de junho de 2019, o e. Min. Walton Alencar Rodrigues pediu vista do presente processo, oportunidade em que foi adiada a discussão da matéria objeto dos autos. Ato contínuo, elaborou voto revisor, com a costumeira qualidade reconhecida pelos pares, no qual defende o conhecimento da representação e, dentre outras medidas, a adoção de medidas cautelares para impedir a aprovação de repasses de recursos federais ao Estado da Paraíba e respectivos municípios e determinar a retenção de valores destinados ao pagamento da Taxa de Administração de Contratos ou similar, de que tratam os autos.
2.	Após analisar o voto e muito refletir sobre as questões trazidas por Sua Excelência, entendo que, de fato, assiste razão ao eminente revisor.
3.	Como é cediço, o controle de constitucionalidade concentrado de leis nunca pôde ser exercido pelo Tribunal de Contas da União. A Constituição delegou ao Supremo Tribunal Federal -STF e aos Tribunais de Justiça dos Estados o exercício dessa competência. No caso do STF, por força do art. 102, inciso I, alínea "a":
"Art. 102. Compete ao Supremo Tribunal Federal, precipuamente, a guarda da Constituição, cabendo-lhe:
I - processar e julgar, originariamente:
a) a ação direta de inconstitucionalidade de lei ou ato normativo federal ou estadual e a ação declaratória de constitucionalidade de lei ou ato normativo federal; (Redação dada pela Emenda Constitucional nº 3, de 1993) "
4.	Em processo de minha relatoria (TC Processo 021.009/2017-1) , concedi medida cautelar (posteriormente referendada por este Colegiado, na sessão de 30/8/2017) , para que os então Ministérios da Fazenda e do Trabalho se abstivessem de pagar a aposentados e pensionistas o Bônus de Eficiência e Produtividade de que trata a Lei 13.464/2017. Reconheço que, naquela oportunidade, este Tribunal exerceu, de forma espúria, o controle prévio e in abstracto de constitucionalidade de norma. Contudo, em momento posterior, ao apreciar agravo interposto pela União, esta Corte refluiu em seu entendimento ao observar que a representação da unidade técnica deste Tribunal foi formulada como sucedâneo de ação direta de inconstitucionalidade na esfera administrativa (Acórdão 200/2017-TCU-Plenário) .
5.	Em que pese tal entendimento, na mesma deliberação, em seu subitem 9.2., admitiu-se que o controle concentrado da norma pudesse ser exercido por esta Casa:
"9.2. alertar a Sefip de que os §§ 2º e 3º dos artigos 7º e 17 da Medida Provisória 765/2016, convertida na Lei 13.464/2017 somente poderão ter a sua incidência afastada nos casos concretos submetidos à apreciação deste Tribunal, consoante autorizado no enunciado nº 347 da Súmula do STF;"
6.	Com efeito, este Tribunal vinha afastando a aplicação dos mencionados dispositivos nos casos concretos submetidos à sua apreciação, todavia, nos autos do mandato de segurança coletivo impetrado perante o STF (MS 35410 MC / DF - Distrito Federal) , o relator, Ministro Alexandre de Moraes, determinou que "o Tribunal de Contas da União, nos casos concretos submetidos a sua apreciação, se abstenha afastar a incidência dos os §§ 2º e 3º dos artigos 7º e 17 da Medida Provisória 765/2016, convertida na Lei 13.464/2017."
7.	Além disso, em outras manifestações, ministros da Suprema Corte vêm se manifestando no sentido de reavaliar a subsistência da Súmula 347 em face da ordem constitucional instaurada com a Constituição de 1988.
8.	Neste contexto, resta patente a impossibilidade deste Tribunal exercer o controle de constitucionalidade concentrado de norma, dada a competência constitucionalmente atribuída ao Supremo Tribunal Federal e aos tribunais estaduais. Da mesma forma, entendo como prudente evitar exercer até mesmo o controle difuso nos casos concretos que lhe são submetidos.
9.	Por outro lado, muitos dos temas apreciados por esta Corte perpassam pelo exame da adequação de uma determinada norma aos ditames constitucionais. Tal fato, não necessariamente envolve o controle de constitucionalidade, mas, de forma indireta, a observância de outros normativos que, decorrentes de comando constitucional, pretendem dar concretude aos princípios da Carta Magna.
10.	Nesse sentido, ao apreciar representação (TC Processo 005.283/2019-1) que tratou da conformidade do pagamento do Bônus de Eficiência e Produtividade na Atividade Tributária e Aduaneira e na Atividade de Auditoria-Fiscal do Trabalho, instituído pela já mencionada Medida Provisória 765/2016, posteriormente convertida na Lei 13.464/2017, este Tribunal condicionou a implementação da remuneração variável à superveniência de lei formal, estabelecendo a composição das bases de cálculo. Esse desfecho decorreu, não de controle de constitucionalidade da lei em sentido abstrato, mas da aplicação das regras de finanças públicas que incidiam naquela situação particular, em especial os arts. 15, 16 e 17 da LRF, e os dispositivos pertinentes da LDO em vigor, que, embora válidas e vigentes, não atendiam aos requisitos para sua eficácia.
11.	No tocante ao caso concreto, reconheço que a proposta do eminente revisor, de igual modo, não faz controle de constitucionalidade da norma estadual. Sua Excelência propõe que seja determinado, "por meio do Ministério da Economia, aos órgãos e entidades da Administração Pública Federal que se abstenham de aprovar repasses de recursos federais". Dessa forma, a proposta apresentada não impede que a taxa seja cobrada, pois não afasta a aplicação da lei. Tão somente, em razão de dúvida jurídica, impede que um eventual prejuízo se materialize de forma imediata, antes da apreciação do mérito da representação, que, pelo exposto, não poderá culminar com uma eventual declaração de inconstitucionalidade.
	Ante o exposto, acompanhando integralmente Sua Excelência, voto por que seja adotada a deliberação que ora submeto a este Colegiado.
TCU, Sala das Sessões Ministro Luciano Brandão Alves de Souza, em 11 de março de 2020.
BENJAMIN ZYMLER 
Relator

Trata-se de representação formulada pela então Secretaria de Controle Externo no Estado da Paraíba (Secex-PB) , atual Sec-PB, em razão de irregularidades na cobrança, pelo Governo do Estado da Paraíba, de taxas administrativas de contratos, custeados com recursos federais, relativos ao fornecimento de bens, obras e serviços.
A representante informou que, por meio da Lei Estadual 10.128/2013, o Estado da Paraíba criou a Taxa de Administração de Contratos (TAC) , incidente sobre todos contratos celebrados entre o Governo do Estado e os seus fornecedores de produtos e serviços, para subsidiar o Programa Empreender PB. 
Em todos os contratos, firmados entre o Estado da Paraíba e sociedades empresárias, consta, em destaque, o pagamento da referida Taxa de Administração, independentemente da origem do recurso utilizado como fonte de pagamento, mesmo nos custeados com recursos federais, destinados ao estado, por meio de transferências legais e voluntárias. 
Isto significa que recursos federais estão sendo depositados em fundo contábil estadual, "em detrimento de sua aplicação nas finalidades delineadas pela União quando realiza repasses de forma automática, fundo a fundo ou por transferências voluntárias". Por tal razão, a unidade técnica representante requer a concessão de medida cautelar, para que o Governo do Estado da Paraíba se abstenha de repassar recursos federais ao Fundo Estadual de Apoio ao Empreendedorismo - Fundo Empreender PB, por intermédio de seus fornecedores de produtos e serviços, até ulterior deliberação deste Tribunal.
Instado a pronunciar-se, o MP/TCU reconheceu a irregularidade. 
Aduziu que a prática irregular do Estado da Paraíba teve início com a Lei Estadual 7.947/2006 (art. 3.º) , que instituiu a Taxa de Processamento de Despesa Pública (TPDP) , alterada pela Lei Estadual 9.335/2011 (art. 13.º) , ambos dispositivos declarados inconstitucionais pela Justiça do Estado da Paraíba (TJPB) , no âmbito da Ação Direta de Inconstitucionalidade 0101180-22.2010.815.00001, devido à inexistência de contraprestação ao contribuinte, o que viola o art. 156, inciso II, da Constituição Estadual, que reproduz o art. 145, inciso II e § 2.º, da Constituição Federal.
Referido dispositivo da Constituição Federal estabelece que as unidades da Federação poderão instituir taxas "em razão do exercício do poder de polícia estatal ou a utilização, efetiva ou potencial, de serviços públicos específicos e divisíveis, prestados ao contribuinte ou postos a sua disposição", as quais "não poderão ter base de cálculo própria de impostos".
A Lei Estadual 10.128/2013 reproduziu a sistemática da denominada Taxa de Processamento de Despesa Pública (TPDP) . Há diversos precedentes do Tribunal de Justiça da Paraíba (peça 22) , suspendendo a cobrança da TAC, no âmbito de ações de iniciativa dos contribuintes, por reconhecer que a taxa carrega o mesmo vício da TPDP, já antes declarada inconstitucional pela Corte Estadual, ante a inexistência de utilização de serviço público específico e divisível ou de exercício regular de poder de polícia.
Assim, o MP/TCU considerou que deve ser avaliada a juridicidade da taxa, por meio de exame incidental da constitucionalidade da lei estadual, e que as circunstâncias do caso concreto justificam a incisiva atuação do Tribunal, para fazer cessar a utilização irregular de recursos públicos de origem federal para o pagamento de tributo estadual flagrantemente inconstitucional, bem como, para buscar a devida reparação dos cofres federais pelos prejuízos já concretizados.
Entendeu presentes os pressupostos do fumus boni iuris e do periculum in mora para a adoção da medida cautelar proposta pela unidade técnica representante.
Sugeriu a alteração da redação para "determinar, cautelarmente, ao Governo do Estado da Paraíba, com fundamento no art. 45 da Lei n.º 8.443/1992 c/c art. 276, caput, do Regimento Interno do TCU, que se abstenha, nos contratos financiados com recursos federais, de cobrar de seus fornecedores de produtos e serviços a Taxa de Administração de Contratos instituída pela Lei Estadual n.º 10.128/2013, até ulterior deliberação do TCU".
Propôs o exame incidental da constitucionalidade da lei estadual, não obstante essa competência do TCU tenha sido objeto de recentes contestações no âmbito judicial.
Anuiu à proposta da unidade técnica de realização de oitiva do Estado da Paraíba acerca das irregularidades apontadas e sugeriu, em acréscimo, encaminhar cópia destes autos à Procuradoria-Geral da República e à Advocacia-Geral da União, para ciência e adoção das providências que julgarem pertinentes.
O E. Relator, Ministro Benjamin Zymler, discordou dos pareceres da unidade técnica e do MP/TCU. 
Na concepção de S. Ex.ª, esta Corte de Contas teria competência para tratar de irregularidade na transferência de recursos para o Fundo Estadual de Apoio ao Empreendedorismo - Programa Empreender PB, na hipótese de esses valores serem recursos públicos federais, nos termos do parágrafo único do art. 70 da Constituição Federal. Porém, no caso concreto, os recursos utilizados para o pagamento do tributo pertencem às sociedades empresárias, contratadas pelo estado da Paraíba, que os obtiveram por meio de sua atividade econômica.
Assim, para o E. Relator, as propostas de suspender a destinação dos recursos arrecadados, ou a cobrança da taxa, representam controle abstrato de constitucionalidade da norma estadual, o que usurparia competências das entidades constitucionalmente legitimadas a fazer controle concentrado de normas.
Diante desse raciocínio, concluiu que a representação não versa sobre matéria de competência do TCU e, consequentemente, não deve ser conhecida. 
II
Com as devidas vênias, divirjo da tese do E. Relator por entender que o Estado da Paraíba está a desviar recursos federais das finalidades previstas, por meio do processamento da Taxa de Administração de Contratos (TAC) que ocorre amparado em norma cuja inconstitucionalidade já foi reconhecida pelo órgão competente, conforme demonstro a seguir.
A Lei Estadual 7.947/2006 concedeu benefícios para mutuários do Programa Banco de Produção e instituiu a Taxa de Serviços em razão do processamento da despesa pública, por meio de seu art. 3º: 
"Art. 3º É instituída, no âmbito da Administração Pública Direta e Indireta do estado, a Taxa de Processamento da Despesa Pública - TPDP.
§ 1º O fato gerador da TPDP é o processamento do pedido de pagamento formalizado por credores do Estado em razão de contratos de Obras Públicas, Prestação de Serviços, de Trabalhos Artísticos e/ou fornecimentos de máquinas, equipamentos, aparelhos, mobiliário, utensílios e instrumentos.
§ 2º A TPDP será cobrada ao valor de R$ 1,50 (um real e cinquenta centavos) por cada R$ 100,00 (cem reais) ou fração de R$ 100,00 (cem reais) devidos pelo Estado, não podendo ultrapassar o valor de R$ 30.000,00 (trinta mil reais) ou 1,5% do pagamento processado, o menor dos dois.
§ 3º Em dezembro de cada ano, a partir do exercício financeiro de 2006, Decreto do Governador do Estado fixará o valor máximo da taxa a que se refere o § 2º deste artigo.
 (...) 
Art. 5º O produto da arrecadação da TPDP deverá ser utilizado em benefício dos programas e das ações da FAC [Fundação de Ação Comunitária], segundo orçamento anual aprovado, em substituição à cobrança da Taxa de Assistência à Microempresa." (grifei) 
De acordo com o art. 1º da mesma Lei, a Fundação de Ação Comunitária (FAC) estava autorizada a implementar programa de refinanciamento das dívidas dos mutuários do Projeto Meio de Vida, incorporado ao Programa Banco de Produção.
Por sua vez, a Lei Estadual 9.335/2011 criou o Programa de Apoio ao Empreendedorismo na Paraíba (Empreender PB) e instituiu o Fundo de Apoio ao Empreendedorismo (FAE) :
"Art. 7º Para a implementação e operacionalização do Programa EMPREENDER PB, fica instituído o FUNDO ESTADUAL DE APOIO AO EMPREENDEDORISMO - FUNDO EMPREENDER PB. (...) 
Art. 8º Constituem fontes de recursos do Fundo Estadual a que se refere o artigo anterior:
 (...) 
II - originárias da arrecadação da Taxa instituída pela Lei nº 7.947, de 22 de março de 2006, 
 (...) 
Art. 13. O § 2º do Art. 3º da Lei nº 7.947, de 22 de março de 2006, passa a viger com a seguinte redação: 
'§ 2º A TPDP será cobrada ao valor de R$ 1,50 (um real e cinqüenta centavos) por cada R$ 100,00 (cem reais) ou fração de R$ 100,00 (cem reais) devidos pelo Estado, ou 1,5% do pagamento processado, o menor dos dois.'" (grifei) 
Iniciada a Ação Direta de Inconstitucionalidade (ADI) 0101180-22.2010.815.00001, no âmbito do Tribunal de Justiça da Paraíba (TJPB) , contra os dispositivos da Lei Estadual 7.947/2006 que instituíram a TPDP, foi publicada uma terceira lei (Lei Estadual 9.355/2011) , revogando expressamente o art. 3º da Lei Estadual 7.947/2006, nos seguintes termos:
"Art. 1º. O inciso II do art. 8º da Lei nº 9.335, de 25 de janeiro de 2011, passa a viger com a seguinte redação: 
Art. 8º (...) 
II - o produto resultando de 1,5% (um e meio por cento) sobre todos os pagamentos realizados pelo Poder Executivo Estadual relativos ao fornecimento de bens, obras e serviços, a ser regulamentado por Decreto do Chefe do Poder Executivo.
Art. 2º. A arrecadação a que se refere o inciso II do Art. 8º da Lei nº 9.335, de 25 de janeiro de 2011, deverá ser regulamentada por Decreto do Chefe do Executivo, devendo percentual ser destinado ao custeio de programas governamentais desenvolvidos na FAC."
Naquele momento, o Procurador-Geral do Estado da Paraíba peticionou na ADI, alegando a prejudicialidade daquele controle abstrato de constitucionalidade, tendo em vista que o art. 3º da Lei Estadual 9.355/2011 teria revogado expressamente o art. 3º da Lei Estadual 7.947/2006 e extinguido definitivamente a cobrança da "Taxa" em razão do "Processamento de Despesa Pública".
Entendendo tratar-se de artimanha jurídica para afastar a jurisdição do TJPB, o Parquet estadual (autor da Ação) aditou a inicial, "para requerer, sob os mesmos fundamentos jurídicos: d) a procedência do pedido de mérito, para que seja declarada a inconstitucionalidade do art. 1º da Lei Estadual nº 9.355, de 19 de abril de 2011".  
Ao decidir o mérito da ADI 0101180-22.2010.815.00001, o TJPB afirmou que a alteração legislativa representava fraude processual e não modificava em nada a situação hostilizada pelo Ministério Público da Paraíba; declarou a inconstitucionalidade do artigo 3º, § 1º e, por arrastamento, dos §§ 2º, 3º e 4º do mesmo artigo, todos da Lei Estadual 7.947/2006; e do inciso II do art. 8º da Lei 9.335/2011 e, por arrastamento, o art. 2º da mesma lei.
Transcrevo a ementa do julgado, a seguir:
AÇÃO DIRETA DE INCONSTITUCIONALIDADE. ARTIGO 3º, § 1º, DA LEI ESTADUAL N. 7.947/2006. CRIAÇÃO DA TAXA DE PROCESSAMENTO DA DESPESA PÚBLICA. INEXISTÊNCIA DE CONTRAPRESTAÇÃO AO CONTRIBUINTE. SISTEMÁTICA QUE VIOLA O ARTIGO 156, INCISO II, DA CONSTITUIÇÃO ESTADUAL. REVOGAÇÃO NORMATIVA DOS ATOS IMPUGNADOS APÓS A PROPOSITURA DA "ADI". FRAUDE PROCESSUAL. CONTINUIDADE DO JULGAMENTO. ADITAMENTO DA INICIAL. POSSIBILIDADE DE AFERIÇÃO DE CONSTITUCIONALIDADE DA NOVA LEGISLAÇÃO. LEI ESTADUAL N. 9.335/2011 QUE MANTÉM A MESMA SISTEMÁTICA DA LEI REVOGADA. PROCEDÊNCIA. 1. A Constituição é a Lei Fundamental de um Estado. Nela são estabelecidas as premissas básicas de todo o sistema normativo vigente no ordenamento jurídico interno, de modo que as normas infraconstitucionais apenas serão válidas se forem compatíveis com a Carta Magna. 2. Em petição endereçada a esta relatoria o Procurador-Geral do Estado sustentou a prejudicialidade deste controle abstrato de constitucionalidade, sob o argumento de que "o art. 3º da Lei Estadual nº 9.355/2011 revogou expressamente o art. 3º da Lei Estadual nº 7.947/2006, ora tido por norma impugnada, e extinguiu definitivamente a cobrança da conhecida "Taxa" em razão do "Processamento de Despesa Pública" 3. Entretanto, observo que a nova legislação, superveniente ao ajuizamento da presente ADI, manteve a sistemática da legislação revogada, caracterizando-se a ação estatal como uma verdadeira fraude processual. 4. A tentativa de burla processual não obsta o julgamento da presente ADI, consoante jurisprudência do Supremo Tribunal Federal. (grifei) 
Frustrada a cobrança da TPDP, o Estado da Paraíba editou a Lei Estadual 10.128/2013, atribuindo nova regulamentação ao Programa Empreender PB. Em que pese tenham os dispositivos referentes à Taxa de Processamento da Despesa Pública da Lei Estadual 9.335/2011 sido declarados inconstitucionais pelo TJPB, a nova norma instituiu nova taxa, agora denominada Taxa de Administração de Contratos (TAC) , repetindo exatamente a mesma sistemática de cobrança da TPDP, a fim de custear o aludido programa estadual, conforme reproduzo a seguir:
Art. 1º Fica redefinido como Programa de Apoio ao Empreendedorismo na Paraíba - EMPREENDER PB os instrumentos previstos na Lei nº 9.335, de 25 de janeiro de 2011, vinculado à Secretaria de Estado do Turismo e do Desenvolvimento Econômico. (...) 
Art. 2º O Programa EMPREENDER PB tem como prioridade a concessão de crédito produtivo orientado com o objetivo de incentivar a geração de ocupação e renda entre os empreendedores paraibanos, bem como apoiar e fortalecer a economia solidaria, o micro empreendedor individual, o micro empresário, o empresário de pequeno porte e as cooperativas de produção do Estado da Paraíba, destinando-se a: (...) 
Art. 6º Para a implementação e operacionalização do Programa EMPREENDER PB, fica instituído o Fundo Estadual de Apoio ao Empreendedorismo - Fundo EMPREENDER PB. (...) 
Art. 7º Constituem fontes de recursos do Fundo Estadual a que se refere o artigo anterior: (...) 
II - originárias da arrecadação da Taxa de Administração de Contratos, que tem como fato gerador a assinatura de contratos entre o Governador do Estado da Paraíba e os seus fornecedores de produtos e serviços no fator de 1,6% sobre o valor de face deste, para empresa de médio porte ou superior, e 1% para empresas de pequeno porte, a ser realizada no ato de consolidação dos respectivos pagamentos. (...) 
§ 2º Ficam excluídos da incidência da Taxa de Administração de que trata o inciso II do presente artigo, os seguintes contratos: 
I - de serviço público explorados por concessão dispensados de procedimento licitatório para contratação com o Estado da Paraíba; 
II - com valor inferior a 04 (quatro) salários mínimos; 
III - firmados com empreendedores informais, microempreendedores individuais e microempresas.
§ 3º (...) 
§ 4º Aplica-se a cobrança da Taxa de Administração de Contratos, prevista no inciso II do caput deste artigo, aos pagamentos a credores, cuja contratação se faça, nos termos do art. 62 da Lei nº 8666, de 21 de junho de 1993 e alterações posteriores hábeis, tais como, carta contrato, nota de empenho de despesa, autorização de compra ou ordem de execução de serviço.
 (...) 
Art. 14. Revoga-se a Lei nº 9.335 de 25 de janeiro de 2011, observando-se o pleno vigor e ampla validade de todos os atos jurídicos e administrativos realizados no período de validade desta, até a sua revogação. (grifei) 
Conforme pesquisa realizada pela Sec/PB (peça 22) , o TJPB vem suspendendo a cobrança da TAC, no âmbito de ações de iniciativa individual de empresas contratadas pelo Estado da Paraíba, ao reconhecer que ela carrega o mesmo vício da TPDP, ante a inexistência de utilização de serviço público específico e divisível ou de exercício regular de poder de polícia.
Cito ementas de precedentes decididos pelo TJPB:
MANDADO DE SEGURANÇA Nº 2000383-96.2013.815.0000. Relator: Desembargador Marcos Cavalcanti de Albuquerque. Impetrante: Construtora Queiroz Galvão S.A. - Adv. Gustavo Vieira de Melo Monteiro e outros. Impetrado: Secretário de Estado da Receita e Secretário de Estado de Recursos Hídricos e da Ciência e Tecnologia do Estado da Paraíba. EMENTA: MANDADO DE SEGURANÇA. PRELIMINAR. INADEQUAÇÃO DA VIA ELEITA. CONTROLE DE CONSTITUCIONALIDADE. POSSIBILIDADE QUANDO NÃO SE TRATAR DE PEDIDO, MAS DE CAUSA DE PEDIR. REJEIÇÃO DA PRELIMINAR. PRELIMINAR DE ILEGITIMIDADE PASSIVA AD CAUSAM DOS SECRETÁRIOS DA RECEITA E DE RECURSOS HÍDRICOS. REJEIÇÃO. MÉRITO. TAXA DE ADMINISTRAÇÃO DE CONTRATO. FINANCIAMENTO DO PROJETO EMPREENDER. INCONSTITUCIONALIDADE JÁ DECLARADA PELO TJPB SOBRE LEIS ANTERIORES. REEDIÇÃO DA COBRANÇA. IMPOSSIBILIDADE. CONCESSÃO DA SEGURANÇA. A jurisprudência é copiosa acerca da possibilidade de se discutir, em sede de mandado de segurança, e diante de um caso concreto, a constitucionalidade de uma norma que acarrete prejuízos ao patrimônio jurídico do impetrante, desde que a análise da constitucionalidade se dê como causa de pedir, e não pedido principal. Os artigos 3º e 5º da Lei 7.947/2006, que foram declarados inconstitucionais por esta Egrégia Corte de Justiça, permanecem em sua essência, qual seja, de servir de exação inconstitucional para o custeio do programa de incentivo ao empreendedorismo do Estado da Paraíba, sem qualquer contraprestação ou sem a efetiva realização do poder de polícia, estando reeditados no art. 7º da Lei Estadual nº 10.128/2013, resultado da conversão em Lei da Medida Provisória nº 207/2013. Desta forma, não podem se encaixar na definição jurídica de taxa prevista no art. 145, II, da CF e no art. 77 do CTN. Vistos, relatados e discutidos os presentes autos acima identificados. Acorda a Primeira Seção Especializada Cível do Tribunal de Justiça do Estado da Paraíba, por unanimidade, em rejeitar as preliminares. No mérito, por igual votação, conceder a segurança, nos termos do voto do relator.
EMBARGOS DE DECLARAÇÃO N° 0001681-55.2016.815.0000. (...) EMBARGOS DE DECLARAÇÃO. RECURSO MANEJADO PELA IMPETRANTE. OMISSÕES. OCORRÊNCIA. TAXA DE ADMINISTRAÇÃO DE CONTRATO INSTITUÍDA PELA LEI Nº 10.128/2013. ILEGALIDADE. ATIVIDADE ESTATAL EM BENEFÍCIO DO PRÓPRIO ENTE TRIBUTANTE. DECLARAÇÃO DE DIREITO À COMPENSAÇÃO DOS PAGAMENTOS INDEVIDOS. POSSIBILIDADE. SÚMULA Nº 213 DO STJ. ACOLHIMENTO DO EMBARGOS DECLARATÓRIOS. - A Taxa de Administração de Contratos instituída pela Lei nº 10.128/2013, de uma maneira geral, repete o mesmo vício ou ilegalidade, da mencionada Taxa de Fundo de Apoio ao Empreendedorismo criada pela Lei nº 9.355/2011, eis que seu fato gerador corresponde ao processamento do pedido de pagamento formalizado por credores do Estado da Paraíba em razão da celebração de contratos administrativos, ou seja, tal processamento é voltado ao próprio ente tributante - único beneficiado - padecendo, portanto, de vício por não se tratar de utilização de serviço público específico e divisível ou do exercício regular do poder de polícia. No mais, a publicação e fiscalização dos contratos administrativos é um dever do Estado, atribuído, sobretudo, pelo princípio da publicidade, como forma de dar eficácia do ato administrativo quando este produzir efeitos externos e transparência dos programas que a administração pública vem a exercer, conforme disposto no art. 37 da Constituição Federal. (...) 
Como visto, o TJPB, órgão competente para avaliar a constitucionalidade da norma, já se pronunciou, por diversas vezes, desde a primeira edição da norma, em sede de controle concentrado de constitucionalidade; e, posteriormente, acerca da última versão da Lei, em sede de controle difuso. 
Portanto, não há falar em usurpação, pelo TCU, de competências de outras entidades, para avaliação da constitucionalidade das normas citadas, tendo em vista que essa verificação já foi realizada pelo TJPB.
A conduta estatal amparada em norma declarada inconstitucional está gerando desvio de recursos públicos federais, para finalidades diversas das delineadas pela União, quando realiza repasses de forma automática, fundo a fundo, ou por transferências voluntárias.
Por conseguinte, resta caracterizado o dano ao Erário, decorrente da aplicação de normas estaduais declaradas inconstitucionais que impõem sejam os recursos federais desviados de sua finalidade. 
A "Taxa de Administração de Contratos", criada pela Lei Estadual 10.128/2013, é aplicada "aos pagamentos a credores" (§ 4º do art. 7º) que tenham contratado com o Estado da Paraíba, de forma que o ente federativo está a reter valores em decorrência do exercício de sua própria atividade, qual seja, o pagamento de seus fornecedores. 
Como, no fato gerador dessa denominada taxa, não se vislumbra utilização efetiva ou potencial de serviço público específico e divisível pelos contribuintes, ela constitui, na prática, mera taxa de administração, de gerência ou similar, sobre os recursos geridos pelo ente federativo, o que é expressamente vedado pelo art. 38, inciso I, da Portaria Interministerial 424, de 30/12/2016, que regulamenta as transferências de recursos da União mediante convênios e contratos de repasse. 
Assim, pouco importa o nomem iuris que o Estado da Paraíba confira a essa subtração dos recursos públicos federais. Ela é irregular por caracterizar remuneração destinada à administração do ente federativo com recursos federais que devem ser utilizados única e exclusivamente para a finalidade à qual foram vinculados.
Trata-se, obviamente, de execução de despesas alheias àquelas para as quais os repasses de recursos federais se destinam, sejam eles de forma automática, fundo a fundo ou por transferências voluntárias, em afronta ao art. 8º, § único, da Lei de Responsabilidade Fiscal (LRF) , que dispõe que "os recursos legalmente vinculados a finalidade específica serão utilizados exclusivamente para atender ao objeto de sua vinculação, ainda que em exercício diverso daquele em que ocorrer o ingresso"; e o art. 25, § 2º, que veda, nas transferências voluntárias, "a utilização de recursos transferidos em finalidade diversa da pactuada".
Há anos, o Estado da Paraíba vem se apropriando de percentual de cada fatura paga com recursos federais, a título de taxa de administração, para utilizá-lo no custeio de despesas próprias, no caso, o financiamento do Fundo Estadual de Apoio ao Empreendedorismo. 
A sistemática vem sendo reproduzida por diversos municípios do ente federativo que, igualmente, criaram seus fundos contábeis municipais, e retêm, irregularmente, percentuais dos valores pagos em contratos honrados com recursos federais.  Cito o Programa Empreender-JP (João Pessoa/PB - Lei Municipal 10.431/2005) , Desenvolver Cabedelo (Cabedelo/PB - Lei Municipal 1.751/2015) e Empreender Rio Tinto (Rio Tinto/PB - Lei Municipal 1.015/2017) .
Assim, com respaldo nos pronunciamentos do TJPB e tomando os fatos expostos pela unidade técnica representante, a taxa impugnada e qualquer outra instituída segundo a mesma sistemática, cobrada no âmbito de contratos honrados com recursos público federais, constitui ilegal utilização desses recursos para finalidade diversa daquela à qual eles estão vinculados.
Restam, portanto, satisfeitos os requisitos de admissibilidade desta representação, justificando-se a atuação desta Corte de Contas. 
Está presente a "fumaça do bom direito", conforme os sucessivos pronunciamentos do TJPB, acerca da ilegalidade e inconstitucionalidade da TAC, e os arts. 8º e 25 da LRF, bem como o art. 38, inciso I, da Portaria Interministerial 424, de 30/12/2016. Resta também caracterizado o "perigo da demora", uma vez que o montante de recursos desviados é da ordem de dezenas de milhões de reais, tendo em vista que a irregularidade ocorre há mais de uma década, desde que a primeira lei da taxa foi editada, em 2006; e há riscos de que a sistemática irregular seja cada vez mais difundida, e comece a ocorrer em outros Estados da Federação, e, sem a firme e imediata oposição desta Corte, as atuais alíquotas cobradas, de 1 e 1,6%, podem ser majoradas.
Assim, conheço da representação e anuo ao pedido de medida cautelar da unidade técnica representante, porém, com redação diversa da sugerida.
Determino, por meio do Ministério da Economia, aos órgãos e entidades da Administração Pública Federal que se abstenham de aprovar repasses de recursos federais, por meio de transferências voluntárias, ao Estado da Paraíba e aos municípios de João Pessoa/PB, Cabedelo /PB e Rio Tinto/PB, destinados à celebração de contratos ou instrumentos semelhantes que contenham a previsão de cobrança da Taxa de Administração de Contrato ou similar, até o deslinde destes autos.
Determino ainda a oitiva dos municípios paraibanos de João Pessoa, Cabedelo e Rio Tinto, e do Ministério da Economia, com fundamento no art. 45 da Lei 8.443/1992 c/c art. 276, caput, do Regimento Interno do TCU,  para que, no prazo de quinze dias, apresentem justificativas acerca da irregular retenção de recursos federais para financiar respectivos fundos municipais, em detrimento da utilização de tais recursos nas finalidades pretendidas pela União, quando realiza transferências voluntárias, repasses na modalidade fundo a fundo ou de forma automática, em desacordo com o disposto nos arts. 8º e 25 da Lei de Responsabilidade Fiscal e no art. 38, inciso I, da Portaria Interministerial 424, de 30/12/2016, tendo em vista que o TJPB já se pronunciou, em sede de ADI, pela inconstitucionalidade da "Taxa Processamento de Despesa Pública"; e, em sede de controle difuso, pela inconstitucionalidade da "Taxa de Administração de Contratos", e as leis municipais - 10.431/2005 (de João Pessoa) , 1.751/2015 (de Cabedelo) e 1.015/2017 (de Rio Tinto) , que amparam as retenções, reproduzem a sistemática considerada inconstitucional.
Encaminho, desde já, cópia destes autos, à Procuradoria-Geral da República e à Advocacia-Geral da União, para ciência e adoção das providências que julgarem pertinentes; bem como ao TJPB, para ciência.
Feitas essas considerações, voto por que o Tribunal de Contas da União aprove o acórdão que ora submeto à apreciação deste Colegiado:
9.1. conhecer da presente representação com fulcro no parágrafo único do art. 237 c/c o art. 235 do Regimento Interno; 
9.2. determinar, cautelarmente, com fundamento no art. 276 do Regimento Interno, por meio do Ministério da Economia, aos órgãos e entidades da Administração Pública Federal que se abstenham de aprovar repasses de recursos federais realizados por meio de transferências voluntárias, ao Estado da Paraíba e aos municípios de João Pessoa/PB, Cabedelo /PB e Rio Tinto/PB, destinados a custear contratos ou instrumentos semelhantes, celebrados a partir desta data, que contenham a previsão de cobrança da Taxa de Administração de Contrato ou similar, até o deslinde destes autos;
9.3. determinar a oitiva do Governo do Estado da Paraíba e do Ministério da Economia, com fundamento no art. 45 da Lei 8.443/1992 c/c art. 276, caput, do Regimento Interno do TCU,  para que, no prazo de quinze dias, apresente justificativas acerca da irregular retenção de recursos federais a título de "Taxa de Administração de Contratos", destinada a financiar o Fundo Estadual de Apoio ao Empreendedorismo, em detrimento da utilização de tais recursos nas finalidades pretendidas pela União, quando realiza transferências voluntárias, repasses na modalidade fundo a fundo ou de forma automática, em desacordo com o disposto nos arts. 8º e 25 da Lei de Responsabilidade Fiscal e no art. 38, inciso I, da Portaria Interministerial 424, de 30/12/2016, tendo em vista que o TJPB já se pronunciou, em sede de ADI, pela inconstitucionalidade da Taxa Processamento de Despesa Pública; e, em sede de controle difuso, pela inconstitucionalidade da Taxa de Administração de Contratos;
9.4. determinar a oitiva dos municípios paraibanos de João Pessoa, Cabedelo e Rio Tinto, e do Ministério da Economia, com fundamento no art. 45 da Lei 8.443/1992 c/c art. 276, caput, do Regimento Interno do TCU,  para que, no prazo de quinze dias, apresentem justificativas acerca da irregular retenção de recursos federais para financiar respectivos fundos municipais, em detrimento da utilização de tais recursos nas finalidades pretendidas pela União, quando realiza transferências voluntárias, repasses na modalidade fundo a fundo ou de forma automática, em desacordo com o disposto nos arts. 8º e 25 da Lei de Responsabilidade Fiscal, tendo em vista que o TJPB já se pronunciou, em sede de Ação Direta de Inconstitucionalidade, pela inconstitucionalidade da Taxa Processamento de Despesa Pública e, em sede de controle difuso, pela inconstitucionalidade da "Taxa de Administração de Contratos"; e as leis municipais - 10.431/2005 (de João Pessoa) , 1.751/2015 (de Cabedelo) e 1.015/2017 -, que amparam as retenções, reproduzem a mesma sistemática já considerada inconstitucional;
9.5. encaminhar cópia dos autos à Procuradoria-Geral da República e à Advocacia-Geral da União, para ciência e adoção das providências que julgarem pertinentes; bem como, ao Tribunal de Justiça da Paraíba, para ciência.
TCU, Sala das Sessões Ministro Luciano Brandão Alves de Souza, em 10 de março de 2020.
WALTON ALENCAR RODRIGUES
Revisor